【裁判字號】    97,海商上,2
【裁判日期】    970610
【裁判案由】    損害賠償
【裁判全文】
臺灣高等法院民事判決                 97年度海商上字第2號
上  訴  人  琦晟股份有限公司
法定代理人  乙○○
訴訟代理人  劉錦樹律師
            羅元慎律師
被 上訴 人  超捷國際物流股份有限公司
法定代理人  甲○○
訴訟代理人  王國傑律師
複 代理 人  葉淑珍律師
上列當事人間請求損害賠償事件，上訴人對於中華民國97年1月
21日臺灣臺北地方法院96年度海商字第26號第一審判決提起上訴
，本院於97年5月27日言詞辯論終結，判決如下：
    主      文
上訴駁回。
第二審訴訟費用由上訴人負擔。
    事實及理由
甲、程序方面：
一按「關於由侵權行為而生之債，依侵權行為地法」，涉外民事
  法律適用法第9條第1項前段定有明文。又所謂侵權行為地，包
  括實行行為地及結果發生地（最高法院81年度台上字第935號
  判決要旨參照）。本件上訴人主張其所有之貨物由被上訴人運
  抵加拿大，在加拿大遭無受領權之訴外人加拿大商 Gusdorf
  Warehouse（下稱Gusdorf公司）領取，致其迄未受領貨款受有
  損害，爰依侵權行為之法律關係請求被上訴人賠償云云，其主
  張被上訴人無單放貨之行為地雖在加拿大，而屬涉外事件，然
  其未受償貨款損害之結果地係在我國，揆諸前揭規定，本件應
  以加拿大或中華民國法律為準據法，上訴人以中華民國法律為
  據提起本件訴訟，自無不合。
二按「當事人不得提出新攻擊或防禦方法。但有下列情形之一者
  ，不在此限……五  其他非可歸責於當事人之事由，致未能於
  第一審提出者」，民事訴訟法第447條第1項第6款定有明文。
  上訴人於原審未主張兩造間為無償委任關係，嗣於本院再為此
  主張，被上訴人據上開規定辯稱應駁回上訴人該部分之主張云
  云。經查，原判決係以上訴人之請求權罹於民法第623條第1項
  「關於物品之運送，因喪失、毀損或遲到而生之賠償請求權，
  自運送終了，或應終了之時起，一年間不行使而消滅」規定之
  時效而不得請求。然上訴人於原審訴訟程序中，未對於民法第
  623條第1項適用部分為充分陳述及辯論，致上訴人無法適度表
  示意見，則其於本院主張兩造係無償委任關係，核屬非可歸責
  於上訴人，致未能於第一審提出者，依上開規定，自應准上訴
  人於本院為該主張，被上訴人辯稱應駁回上訴人該部分之主張
  云云，即無可採。
乙、得心證之理由：
一上訴人起訴主張：伊於民國95年2月間以FOB之條件出售電腦桌
  三批（下稱系爭貨物）予訴外人加拿大商Gusdorf公司，價金
  為美金78,887元。系爭貨物由Gusdorf公司委由訴外人Scanam
  Transport（USA）Inc.（下稱Scanam公司）運送，Scanam公司
  再委由被上訴人在臺灣安排收貨事宜，被上訴人並分別於95年
  3月29日、同年4月5日簽發編號TMTR603585、TMTR603723號載
  貨證券（下稱系爭載貨證券）各一式三份交伊收執，並均約定
  貨物以海運由高雄港運至加拿大蒙特婁，受貨人為Gusdorf公
  司。系爭貨物運抵後，Gusdorf公司未給付貨款，故伊未交付
  載貨證券正本予Gusdorf公司，詎被上訴人竟於Gusdorf公司未
  繳回載貨證券正本之情況下，遽讓Gusdorf公司提領系爭貨物
  ，侵害伊對系爭貨物之所有權。由於被上訴人與Scanam公司間
  有委任關係，Scanam公司係受被上訴人之指示、監督，因被上
  訴人之指示、監督有過失致Scanam公司無單放貨之侵權行為，
  被上訴人自應負侵權行為賠償責任。系爭載貨證券記載之貨物
  價值、匯率分別為美金49995.5元、1:32.792及美金28891.5元
  、1:32.732，計伊所受損害為新臺幣（下同）2,585,129元。
  爰依民法第184條第1項之規定，求為命被上訴人如數給付，及
  自起訴狀繕本送達翌日起加計法定遲延利息之判決。
  被上訴人則以：伊未受託運送系爭貨物，非系爭貨物之運送人
  ，縱認伊因簽發系爭載貨證券而須負運送人之責任，惟上訴人
  之請求已逾海商法第56條第2項規定之一年期間，伊得主張解
  除責任；上訴人縱依侵權行為法律關係請求，亦應受海商法第
  56條第2項一年期間特別規定之限制。況系爭貨物係由Scanam
  公司負責放貨，無單放貨之侵權行為，應由Scanam公司負賠償
  責任，伊無負責之餘地，且Scanam公司放貨之行為，係本於當
  地之法令，亦不構成侵權行為。再上訴人與Gusdorf公司間歷
  來之交易方式，係其於提供貨物裝運提單後，由買受人電匯50
  ％買賣價金予上訴人，於收到貨物後再給付50％價金，上訴人
  仍持有系爭載貨證券，未將之轉讓予Gusdorf公司，該公司自
  無由給付剩餘50％貨款；又Gusdorf公司嗣後破產，上訴人亦
  未依破產債權人會議通知主張貨款債權，其就此50％貨款之損
  失實因自己之過失所致，與系爭貨物之運送無因果關係。縱認
  伊須負賠償責任，賠償範圍應以系爭貨物於應交付之目的地即
  加拿大蒙特婁之市價為限，上訴人逕依商業發票所載價值為請
  求，亦無理由等語，資為抗辯。
二原審駁回上訴人之請求，上訴人提起上訴，聲明：
  (一)原判決廢棄。
  (二)被上訴人應給付上訴人2,585,129元，及自起訴狀繕本送達
    之翌日起至清償日止，按年息5％計算之利息。
  (三)願供擔保請准宣告假執行。
  被上訴人則聲明：
  (一)上訴駁回。
  (二)如受不利判決，願供擔保請准免為假執行。
三上訴人主張前揭事實，提出估價單三份、載貨證券二份、律師
  函一份等件為證。兩造就：(一)上訴人於95年2月間以FOB之條件
  出售系爭貨物予Gusdorf公司，價金計為美金78,887元；(二)買
  受人Gusdorf公司為進口前述貨物，委由Scanam公司安排運送
  事宜，上訴人嗣將系爭貨物交予被上訴人，被上訴人分別於95
  年3月29日、95年4月5日分別簽發系爭載貨證券正本各一式三
  份交予上訴人收執；(三)系爭貨物運抵目的港後，由Scanam公司
  在Gusdorf公司未繳回系爭載貨證券正本之情況下放貨，上訴
  人迄未取得Gusdorf公司支付之貨款；(四)系爭載貨證券正本計
  六紙張現仍為上訴人持有等事實不爭執。
四經查，上訴人係依據侵權行為之法律關係為本件之請求，並主
  張侵權行為態樣為Scanam公司之無單放貨行為，致侵害上訴人
  對系爭貨物之所有權，由於被上訴人與Scanam公司間有委任關
  係，後者受被上訴人之指示、監督，因被上訴人之指示、監督
  有過失致Scanam公司為無單放貨之侵權行為，被上訴人自應負
  侵權行為云云。
  (一)按「因故意或過失，不法侵害他人之權利者，負損害賠償責
    任」，民法第184條第1項前段定有明文。上訴人主張被上訴
    人之侵權行為態樣為Scanam公司之無單放貨行為，則為侵權
    行為者即為無單放貨行為者為Scanam公司之受僱人或董事或
    其他有代表權之人或負責人，應由Scanam公司就其受僱人或
    董事或其他有代表權之人之侵權行為，依民法第188條第1項
    、第28條之規定負僱用人或法人侵權行為責任，或依公司法
    第23條第2項「公司負責人對於公司業務之執行，如有違反
    法令致他人受有損害時，對他人應與公司負連帶賠償之責」
    之規定，由Scanam公司負責人與Scanam公司負連帶賠償之責
    ，上訴人未舉證證明Scanam公司為無單放貨之侵權行為行為
    者，亦為被上訴人之受僱人、或董事或其他有代表權之人或
    負責人，被上訴人依上開各規定，自無負賠償責任之餘地。
  (二)次按「債務人之代理人或使用人，關於債之履行有故意或過
    失時，債務人應與自己之故意或過失負同一責任。但當事人
    另有訂定者，不在此限」，民法第224條固定有明文。然該
    條係規定債務人之代理人或使用人，關於債之履行有故意或
    過失時，債務人應與自己之故意或過失負同一責任，非規定
    債務人之代理人或使用人不法侵害他人之權利時，債務人亦
    應負同一責任，簡言之，民法第224條僅適用於債務人之代
    理人或使用人之關於債之履行行為，於債務人之代理人或使
    用人之侵權行為並不適用，則縱Scanam公司為被上訴人之代
    理人或使用人，Scanam公司之侵權行為亦不能認被上訴人應
    與自己之故意或過失負同一責任，而謂被上訴人應負侵權行
    為責任。蓋被上訴人與Scanam公司，乃不同權利義務主體，
    係各別獨立之法人，縱認被上訴人應就簽發系爭載貨證券而
    負運送人之責任，惟Scanam公司之故意或過失行為，被上訴
    人依民法第224條規定負同一故意或過失責任者，僅止於關
    於「債之履行」之契約責任部分，並不及於侵權行為責任部
    分。準此，縱認Scanam公司之受僱人、董事或其他有代表權
    之人或負責人之無單放貨行為對上訴人確構成侵權行為，致
    Scanam公司應對上訴人負僱用人或法人之侵權行為責任，依
    上開說明，該公司之此項侵權行為，因無民法第224條規定
    之適用，被上訴人自無庸就Scanam公司之侵權行為，對上訴
    人負同一侵權行為責任。
  (三)上訴人另主張兩造間無運費給付之對價關係存在，僅由被上
    訴人單方面出具載貨證券，並負擔運送貨物之義務，上訴人
    就被上訴人之勞務給付無庸給付運費，兩造間自屬無償之委
    任契約云云（本院卷第30頁），為被上訴人所否認。按「當
    事人主張於己有利之事實者，就其事實有舉證之責任」，民
    事訴訟法第277條前段定有明文，被上訴人既否認兩造間有
    無償委任關係存在，自應由上訴人就此事實舉證以實其說，
    然其迄未為任何舉證。再本件系爭貨物係由買受人Gusdorf
    公司委託Scanam公司運送，被上訴人係受Scanam公司委託在
    臺灣代為收貨之履行輔助人，為上訴人所自認（本院卷第29
    頁），則被上訴人為Scanam公司之受任人，受Scanam公司之
    委任在臺灣安排收貨事宜而向上訴人收貨，與上訴人間自無
    任何有償或無償委任契約關係存在。況依民法第535條「受
    任人處理委任事務，應依委任人之指示，並與處理自己事務
    為同一之注意，其受有報酬者，應以善良管理人之注意為之
    」之規定，縱上訴人所稱兩造間有無償委任契約關係屬實，
    被上訴人亦僅須負與處理自己事務為同一之注意，無庸負善
    良管理人之注意義務，上訴人謂被上訴人應負善良管理人之
    注意，進而主張被上訴人未盡善良管理人之注意，應就Scan
    am公司之無單放貨行為負侵權行為損害賠償責任云云，亦屬
    無據。
  (四)此外，上訴人復未舉證證明被上訴人就加拿大Scanam公司之
    無單放貨行為有何故意或過失或造意（教唆）、幫助，致不
    法侵害上訴人之權利，上訴人遽請求被上訴人負侵權行為損
    害賠償責任，即屬無據不應准許。
五綜上所述，上訴人依民法第184條第1項前段規定，請求被上訴
  人給付上訴人2,585,129元，及自起訴狀繕本送達翌日起至清
  償日止，按年息5％計算之利息，為無理由，不應准許，其假
  執行之聲請亦失所依據，應併予駁回。原審為上訴人敗訴之判
  決，並駁回其假執行之聲請，理由雖有不同，結論則無二致，
  原判決仍應予以維持，上訴意旨指摘原判決不當，求予廢棄，
  為無理由，其上訴仍應予以駁回。
六本件因事證已臻明確，兩造其餘攻擊、防禦方法及所為之立證
  ，經審酌後認與判決之結果不生若何影響，無庸再逐一予以論
  列，合併敘明。
據上論結，本件上訴為無理由，依民事訴訟法第449條第2項、第
78條，判決如主文。
中    華    民    國    97    年    6     月    10    日
                    民事第十六庭
                        審判長法  官 沈方維
                              法  官 王淇梓
                              法  官 湯美玉
正本係照原本作成。
如不服本判決，應於收受送達後20日內向本院提出上訴書狀，其
未表明上訴理由者，應於提出上訴後20日內向本院補提理由書狀
（均須按他造當事人之人數附繕本）上訴時應提出委任律師或具
有律師資格之人之委任狀；委任有律師資格者，另應附具律師資
格證書及釋明委任人與受任人有民事訴訟法第466條之1第1項但
書或第2項（詳附註）所定關係之釋明文書影本。
中    華    民    國    97    年    6     月    10    日
                              書記官 蕭進忠
附註：
民事訴訟法第466條之1（第1項、第2項）：
對於第二審判決上訴，上訴人應委任律師為訴訟代理人。但上訴
人或其他法定代理人具有律師資格者，不在此限。
上訴人之配偶、三親等內之血親、二親等內之姻親，或上訴人為
法人、中央或地方機關時，其所屬專任人員具有律師資格並經法
院認為適當者，亦得為第三審訴訟代理人。


司法院資訊處製作；財團法人民間司法改革基金會備份。
